【裁判字號】    92,重再,7
【裁判日期】    920806
【裁判案由】    再審之訴
【裁判全文】
臺灣高等法院民事判決                                九十二年度重再字第七號
    再審原告    庚○○○
                壬○○
                己○○
                戊○○
                癸○○
                辛○○
    共 同 訴 訟 何兆龍律師
    代  理   人
    複代理人    梁育純律師
    再審被告    丙○○
                乙○○
                丁○○
                甲○○
    共 同 訴 訟 羅瑩雪律師
    代  理   人
右當事人間請求排除侵害事件，再審原告對於中華民國九十一年八月二十日本院九十
年度重上字第七三號確定判決提起再審之訴，本院判決如左：
    主      文
再審之訴及假執行之聲請均駁回。
再審訴訟費用由再審原告負擔。
    事      實
甲、再審原告方面：
  壹、聲明：
    一、本院九十年度重上字第七三號民事判決廢棄。
    二、再審被告丙○○、乙○○、丁○○、甲○○應將座落台北市○○區○○段三
        小段一九地號土地上，如附圖所示乙部分土地上之建物拆除，將如附圖所示
        乙部分面積０‧０００六公頃土地交還再審原告。
    三、前項請求，再審原告願供擔保，請准予宣告假執行。
    四、再審及前程序費用均由再審被告負擔。
  貳、陳述：
    一、本院九十年度重上字第七三號民事判決第十五頁載明「如不服本判決．．」
        云云，顯見，本件在本院做成判決書是得上訴至最高法院之案件，今判決書
        第十五頁亦是判決書之一部分，故再審原告以為有關第十五頁所為之記載顯
        有民事訴訟法第四百九十六條第一項第一款之情形。
    二、再審原告受不利判決者為六平方公尺，佔爭執面積之十二分之一，故原判決
        裁判費之裁判比例亦失當，顯然違反民事訴訟法第七十八條規定，裁判費應
        比例分擔之規定，而有民事訴訟法第四百九十六倏第一項第一款之適用。
    三、原審以為再審被告未逾三十日不變期間，無非以再審被告所提八十六年十月
        二十二日申請閱覽檔卷宗之申請收條為証，然本件前程序之一者為萬金章亦
        即系爭土地上國民住宅之業主之一，於五十三年七月十五日即出示同意書予
        顧嘉模等人，該同意書上載明二六０、二六０之一及二六一之十（即系爭十
        九地號土地）三筆土地，其中，二六一之十地號土地非萬金章所有，此為萬
        金章所明知，故其後於五十七年七月十七日補上呂麗珍、劉呂寶之土地使用
        權証明書，依此推論萬金章等人於前程序時未知有系爭土地使用權証明書，
        實難以甘服，故原判決認為未逾三十日之不變期間，顯有所誤，而有違民事
        訴訟第二百二十二條、第二百八十八條，而有同法第四百九十六條第一項第
        一款、第十三款之事由。
    四、原確定判決所依據之土地使用權同意書為一私文書，再審原告既已否認其真
        正，且立書人劉呂寶亦聲明未同意萬金章使用，惟原審中相對人並未舉証土
        地使用權同意書之真正，鈞院即率而論斷該文書為真正，實有符民事訴訟法
        第四百九十六條第一項第一款、第六款之再審事由。
    五、土地登記謄本上之建號欄為空白，而倘劉呂寶、呂麗珍（完全非所有權人）
        真有同意使用六點五坪之土地，亦應分別出獨立地號，然遍閱相關建築資料
        皆未見此，而該土地登記謄本係本件証物，如經斟酌聲請人應可受有利判決
        ，故有民事訴訟法第四百九十六倏第一項第十二款之再審事由。
    六、依系爭土地登記謄本手抄本所示劉呂寶購買系爭土地為五十三年九月四日，
        地政事務所收件日期為五十三年十月二十九日，登記日期為五十三年十一月
        二日，故劉呂寶於五十三年七月十七日出示之土地使用權証明書之真偽即有
        可議，其所謂杜賣証明日期為民國五十三年三月與前揭土地登記簿上所載原
        因日期為民國五十三年九月四日更屬有間，而原審不查，顯有民事訴訟法第
        四百九十六條第一項第九款及第十三款之再審事由。
乙、再審被告方面：
  壹、聲明：
    一、再審之訴駁回。
    二、如受不利益之判決，願供擔保免為假執行。
    三、再審及前程序費用均由再審原告負擔。
  貳、陳述：
    一、依民事訴訟法第四百九十六條第一項規定，再審原告之聲請再審理由，均已
        在上訴程序中為相同為主張，其不符前述再審之規定極明。
    二、系爭確定判決末頁之「如不服判決‧‧‧」等語，僅係附帶述及之相關事項
        而已，縱認有未適用民事訴訟法第四百六十六條之違法，再審原告仍不得據
        以聲請再審。
    三、法院於訴訟費用之負擔得依職權斟酌，並非僅得依勝敗比例命當事人分擔。
        ，並無適用法律錯誤或不適用法律情形，再審原告不得以此聲請再審。
    四、呂麗珍、劉呂寶出具之「土地使用權證明書」，係測量大隊派員與聲請人代
        表相約於八十六年九月十七日向台北市政府登記「市長有約」所閱得，再審
        被告於八十六年十月二十二日申請影印上述「土地使用權證明書」，始確定
        其存在，旋於八十六年十一月三日提起前再審程序，並未超過三十日不變期
        間。再審原告於前再審程序中已指再審被告提出再審逾三十日之不變期間，
        不為法院所採，台灣台北地方法院八十六年再字第一二號判決書第十八頁理
        由一及本院九十年度重上字第七三號判決書第六頁之理由一，均已詳細述明
        理由，再審原告謂原審未載理由，殊非事實。且聲請再審有無逾三十日之不
        變期間，係屬採捨證據認定事實問題，再審原告未提出任何對其有利之新證
        據，泛指原審有違反民事訴訟法第四百九十六條第一項第一款、第十三款之
        事由，實有未洽。
    五、再審原告另以再證五「土地登記謄本」及再證六「經公證之聲明書」主張上
        揭「土地使用權證明書」係偽造，惟「再證五」、「再證六」分別為再審原
        告於前再審之訴所提再審答辯狀之被證二、被證三，「土地使用權證明書」
        出具時間在劉呂寶等登記為所有人之前，皆經再審被告提出劉呂寶與呂麗珍
        於五十年三月間已向顏張滿購買系爭土地之杜賣證書等諸多證據，經台灣高
        等法院詳予審酌，認再審原告之主張不足採信，且詳細說明理由於判決書第
        十二頁第三行至第十三頁倒數第二行，不得作為據以聲請再審之新證據極明
        。
    理    由
一、按確定終局判決適用法規顯有錯誤者，得提起再審之訴，民事訴訟法第四百九十
    六條第一項第一款固有明文。惟所謂適用法規顯有錯誤，應以確定判決違背法規
    或現存判例解釋者為限，若在學說上諸說併存尚無法規判解可據者，不得指為用
    法錯誤（最高法院五十七年台上字第一○九一號判例參照）。又按事實審法院認
    定事實之職權，無適用法規顯有錯誤之可言（最高法院六十三年台再字第六七號
    判例參照）。且適用法規顯有錯誤，不包括漏未斟酌證據及認定事實錯誤之情形
    在內（最高法院六十三年台上字第八八○號判例參照）。另判決正本內應記載上
    訴期間及提出上訴狀之法院，僅為訓示規定，對於不得上訴之判決，縱誤為此項
    記載，殊難因此即謂該判決得為上訴（參民事訴訟法第二百二十九條第三項規定
    及最高院二十九年抗字第九八號、三十二年抗字第二五五號判例意旨），查再審
    原告主張判決書記載其得上訴卻又遭上訴駁回云云，依首開說明，判決正本內對
    於不得上訴之判決記載上訴期間等等用語，僅為訓示規定，縱有誤載，亦與適用
    法規顯有錯誤之情形不合，再審原告執此提起再審之訴，顯無理由。
二、又按「各當事人一部勝訴一部敗訴者，各負擔其支出之訴訟費用。但法院得酌量
    情形，命兩造以比例分擔或命一造負擔。」民事訴訟法第七十九條定有明文，查
    再審原告主張其受不利判決者為六平方公尺之規定，佔爭執面積之十二分之一，
    原判決裁判費之裁判比例亦失當，顯然違反民事訴訟法第七十八條規定云云，惟
    依前開法條意旨，法院於訴訟費用之負擔得依職權斟酌雙方當事人應負擔之費用
    ，並非僅得依勝敗比例命當事人分擔，原確定判決依職權為訴訟費用之裁判，並
    無適用法律錯誤之情形，再審原告以此提起再審之訴，亦顯非可採。
三、再審原告又主張原確定判決認定再審被告未逾三十日之不變期間顯有所誤云云，
    惟再審原告提起再審之訴，有無逾三十日之不變期間，係屬採捨證據認定事實問
    題，本屬原法院之職權，既屬認定事實之問題，縱有錯誤，亦非適用法規顯有錯
    誤，不屬於民事訴訟法第四百九十六條第一項第一款之範圍，再審原告執此提起
    再審，顯不足採。
四、再審原告另主張原確定判決之心證有違論理及經驗法則，且全判決書中未見原審
    有斟酌相關建築案之資料，若不採亦應將理由記明判決書中云云。惟按所謂適用
    法規顯有錯誤，應以確定判決違背法規或現存判例解釋者為限，心證有違論理及
    經驗法則，核屬認定事實之問題，縱有錯誤，亦非適用法規顯有錯誤，而判決理
    由不備，並非違背法規或現存判例解釋，自不構成適用法規顯有錯誤。再審原告
    執此主張，仍非可採。
五、又按「民事訴訟法第四百九十六條第二項既規定，同條第一項第七款至第十款情
    形，以宣告有罪之判決已確定，或其刑事訴訟不能開始或續行非因證據不足者為
    限，得提起再審之訴。是同條第一項但書所謂當事人已依上訴主張其事由或知其
    事由而不為主張，就第七款至第十款所列情形而言，應包括同條第二項所定之要
    件在內。」（參照最高法院七十八年台上字第四一三號判例意旨）。查再審原告
    主張劉呂寶於五十三年七月十七日出示之土地使用權証明書之真偽即有可議云云
    ，惟依前開判例意旨，以宣告有罪之判決已確定，或其刑事訴訟不能開始或續行
    非因證據不足者為限，方得提起再審之訴，再審原告並未證明上開土地使用權証
    明書確係偽造，並已經宣告有罪之判決確定，核與提起再審之訴之要件即有未合
    。
六、再按當事人發見未經斟酌之證物或得使用該證物者，得以再審之訴對於確定終局
    判決聲明不服。但以如經斟酌可受較有利益之裁判者為限。民事訴訟法第四百九
    十六條第一項第十三款定有明文。所謂「當事人發見未經斟酌之證物或得使用該
    證物，係指在前訴訟程序不知有該證物，或雖知有此而不能使用，現始得使用者
    而言」最高法院三十二年度上字第一二四七號著有判例可稽。經查本件再審原告
    所稱土地登記謄本如經斟酌聲請人應可受有利判決，亦有同法第四百九十六倏第
    一項第十三款之再審事由云云。惟查該土地登記謄本既係於本院原確定判決之訴
    訟程序即已提出，即係於本案前訴訟程序前已存在，並無不能使用之情事，顯與
    上開判例所指之發見要件不合。且原確定判決就此土地登記謄本亦以「查劉呂寶
    雖於五十三年十一月二日始登記為系爭十九地號中屬於重測前二六一之十地號土
    地之所有權人（見原審卷第六○頁所附土地登記簿謄本），惟查劉呂寶係與訴外
    人呂麗珍於五十年三月間，即已向其前手顏張滿等人購買上開重測前二六一之十
    地號土地（見本院卷第一一六頁及第一一七頁所附之自五四營六四六號建造執照
    檔案卷內影印之杜賣證書），並受領占有該土地，故系爭建物之合建起造人先取
    得劉呂寶及呂麗珍之上開土地使用權證明書，再俟彼等辦畢所有權移轉登記後之
    五十四年間憑以取得建造執照（見原審卷第八一頁所附使用執照存根上記載建造
    執照之核發年度係五十四年），亦與事理無違，是被上訴人所為此部分之抗辯，
    亦不足取。」等語加以審酌，顯非未經斟酌，再審原告再以本案之事實認定事由
    重覆爭執，不構成民事訴訟法第四百九十六條第一項第十三款之再審理由。
七、綜上所述，原確定判決並無再審原告主張適用法規顯有錯誤、發見未經斟酌之證
    物之情形，再審原告據以提起再審之訴，為無理由，應予駁回，其假執行之聲請
    亦失所依據，應併予駁回。爰判決如主文。
中      華      民      國    九十二    年      八      月      六      日
                                  民事第三庭
                                      審判長法  官  張  宗  權
                                            法  官  陳  永  昌
                                            法  官  蕭  艿  菁
右正本係照原本作成。
不得上訴。
中      華      民      國    九十二    年      八      月      七      日
                                            書記官  尤  峰  惠


司法院資訊處製作；財團法人民間司法改革基金會備份。
